【裁判字號】    89,重上更(二),77
【裁判日期】    900711
【裁判案由】    拆屋還地等
【裁判全文】
臺灣高等法院民事判決    八十九年度重上更(二)字第七七號
      上  訴  人  庚○○
      被  上訴人  丙○○即周.
                  乙○○即周.
                  己○○即周.
                  丁○○即周.
                  戊○○即周.
                  甲○○
右當事人間拆屋還地等事件，上訴人對於中華民國八十二年十二月十八日臺灣臺北地
方法院八十一年度重訴字第一八一號第一審判決提起上訴，經最高法院第二次發回更
審，本院判決如左：
    主    文
上訴駁回。
第二審及發回前第三審訴訟費用由上訴人負擔。
    事    實
甲、上訴人方面：
一、聲明：(一)原判決廢棄。(二)右開廢棄部分，被上訴人在第一審之訴駁回。
二、陳述：除與原判決記載相同者外，補稱略以：
(一)、被上訴人訴請拆除之台北市○○路○段八十六之一號房屋，上訴人僅為共有人
      之一而已，權利範圍為六分之一，此有建物權狀可稽（八十五年上更(一)字第六
      五一卷一一四頁），上訴人就該房屋既與其他人保持共有關係，是上訴人無權
      處分該房屋之權能，被上訴人訴請上訴人單獨拆除該房屋，為無理由。
(二)、被上訴人就台北市○○路○段八十六號房屋已另行向台北地方法院 (八十八年
      度重訴字第二九０號）起訴拆屋還地，本件八十六之一號房屋與八十六號房屋
      係屬同一建號房屋，被上訴人顯然重複起訴。
乙、被上訴人方面：
一、聲明：駁回上訴
二、陳述：除與原判決及發回前本院判決記載相同者外，補稱略以：
(一)、笫一審判決附圖Ｅ部分所示範圍之系爭台北市○○路○段八十六之一號，其事
      實上處分權屬上訴人所有，兩造就此原無爭執，第一審法院乃據為上訴人勝訴
      之判決。
(二)、本院前審就此部分改判上訴人勝訴，純出誤會，亦即將張志忠所提台北市○○
      路○段九十四號房屋之建築改良物所有權狀影本（即更(一)字卷第一卷第一一四
      頁）誤認為系爭房屋之所有權狀影本，據之認定上訴人僅為系爭房屋共有人之
      一，並無事實上處分權及拆屋還地權能，而駁回被上訴人在原審之訴，此一謬
      誤業經最高法院於發回意旨詳予指明。
(三)、系爭台北市○○路○段九十四號房屋及同段八十六號，張志忠、林純娥確屬各
      該房屋之共有人，而非單獨所有人，被上訴人等乃撤回對張、林二人之第三審
      上訴，就該九十四號、八十六號房屋部分，以全體共有人，另行訴請拆屋還地
      ，並獲第一審法院判決被上訴人勝訴在案，惟就系爭八十六之一號房屋而言，
      並無類似九十四號及八十六號房屋所生問題。
(四)、上訴人八十五年六月十四日準備書狀及八十七年三月十八日辯論意旨狀，承認
      其自前手徐洪雪取得系爭房屋，從不否認其為八十六號之一房屋之單獨所有人
      ，且其從未舉證說明其僅為該房屋共有人，足見八十六之號房屋係上訴人單獨
      向徐洪雪購買，並由其實際管領，該房屋之事實上處分權人僅有上訴人一人，
      其就該房屋有完整之拆除權能。
三、證據：除援用原審（及發回前本院前審）提出者外，補提為繼承表戶籍謄本證。
    理    由
甲、程序方面：
    被上訴人周植泉，業於九十年一月二十六日死亡，由其妻丙○○、子乙○○、己
    ○○、丁○○、戊○○共五人繼承，有繼承系統表及戶籍謄本可稽（被上證一）
    ，渠等五人依民事訴訟法第一百六十八條、第一百七十五第一項之規定，聲明承
    受訴訟，核無不合，應予准許。
乙、實體方面：
一、本件被上訴人主張：坐落台北市○○區○○段四小段五十地號、五十之一地號及
    五十之二地號為丙○○、乙○○、己○○、丁○○、戊○○等人之被繼承人周植
    泉及甲○○暨周晉忠等多人所共有，上訴人無權占有系爭土地如原判決附表一編
    號五及複丈成果圖Ｅ所示部分建有房屋，伊自得請求上訴人拆除地上房屋交還土
    地與伊及其他全體共有人等情，爰求為命上訴人拆屋還地之判決。上訴人則以：
    伊之房屋於建築時不慎越界占用被上訴人所有系爭土地，被上訴人未即異議，依
    民法第七百九十六條規定，不得請求伊移去或變更房屋，且伊對系爭土地有租賃
    權，伊使用系爭土地已超過二十年，對於系爭土地亦有地上權存在，並非無權占
    有，況系爭房屋與坐落台北市○○路八十六號房屋屬同一建號，八十六號房屋業
    經上訴人另案向原審法院訴請拆屋還地，並獲勝訴判決，故被上訴人顯然重複起
    訴等語資為抗辯。
二、查坐落台北市○○區○○段四小段五十地號、五十之二地號二筆土地現登記為周
    晉忠、周明標、周廷芳、周銘龍、周盛雄、周宜通、周銘崑、周蓮卿、周張碧葉
    、周俊憲、周俊賓、周強志、周美玲、周純菁、周夢蘭、周重安、陳束如及被上
    訴人丙○○、乙○○、己○○、丁○○、戊○○等人之被繼承人周植泉、甲○○
    等十九名所分別共有，另同小段五十之一地號土地一筆，亦屬分別共有，共有人
    及其所持分，除陳杏如未有持分外，其餘十八名與上開五十地號土地，另加周林
    水池、周秀珠、周美惠即有二十一名分別共有等事實，業據被上訴人提出土地登
    記簿謄本為證，堪信為真實。
三、被上訴人主張上訴人無權占有其土地，請求拆除系爭房屋返還占有之土地，上訴
    人則以前揭情詞置辯。惟查民法第七百九十六條係規定：土地所有人建築房屋逾
    越疆界者，鄰地所有人如知其越界而不即提出異議，不得請求移去或變更其建築
    物。其前提必須越界者在自有之土地上建築房屋始有該法條之適用，此觀之法文
    甚明。查系爭房屋所占用之基地為台北市○○區○○段四小段五十地號、五十之
    一地號及五十之二地號如附圖Ｅ所示部分，有台北市古亭地政事務所土地複丈成
    果圖可稽，可見上訴人並非在自有土地上建築房屋而發生越界之情形，自無上開
    條文之適用。又上訴人抗辯伊對系爭土地有租賃權，且伊使用系爭土地已超過二
    十年，對於系爭土地亦有地上權存在，並非無權占有等語，惟按上訴人歷經多年
    訴訟，始終未能提出任何租據收據為證，不能證明其與被上訴人間有何租賃關係
    之存在。次按因時效而取得地上權者，不過有此請求權而已，在未依法登記為地
    上權人以前，仍不得據以對抗土地所有權人。又占有人因時效而取得地上權登記
    請求權者，以已具備時效取得地上權之要件，向該管地政機關聲請為地上權登記
    ，如經地政機關受理，則受訴法院即應就占有人是否具備時效取得地上權之要件
    ，為實體上裁判 (最高法院六十九年度第五次民事庭會議及最高法院八十年度第
    二次民事庭會議決議參照) 。本件上訴人雖抗辯伊對於系爭地上有地上權存在，
    但尚未依法登記為地上權人，本不足以對抗所有人之被上訴人而認其並非無權占
    有，況其未向該管地政機關聲請為地上權登記而經地政機關受理，本院更無庸就
    其是否具備時效取得地上權之要件加以審酌而為實體上裁判，故其上開抗辯均不
    足採信。
四、上訴人另抗辯被上訴人訴請拆除之台北市○○路○段八十六之一號房屋，上訴人
    僅為共有人之一而已，權利範圍為六分之一，此有建物權狀可稽（八十五年上更
    (一)字第六五一卷一一四頁），上訴人就該房屋既與其他人保持共有關係，是上訴
    人無權處分該房屋之權能，被上訴人訴請上訴人單獨拆除該房屋，為無理由云云
    。然查該建築改良物所有權狀影本，仍係記載張志忠共有之台北市○○路○段九
    十四號房屋，與系爭房屋完全為不同之標的，而上訴人於第一審亦自承系爭房屋
    之原所有權人為李水，三十九年七月間李水將系爭房屋讓與林邱椿，六十四年七
    月間林邱椿將系爭房屋分割為，其中之一贈與徐洪雪；七十四年三月間徐洪雪將
    上開房屋贈與上訴人等語，可見上訴人並不否認其為系爭房屋之單獨所有權人，
    上訴人於本院準備程序中始改稱伊就系爭房屋僅為共有人而已，權利範圍為六分
    之一，但從未舉證以佐其說，足見八十六之一號房屋係上訴人單獨向徐洪雪購買
    ，並由其實際管領，該房屋之事實上處分權人僅有上訴人一人。又上訴人抗辯系
    爭房屋與坐落台北市○○路八十六號房屋系屬同一建號，而八十六號房屋業經上
    訴人另案向原審法院訴請拆屋還地，並獲勝訴判決，故被上訴人顯然重複起訴云
    云。經查八十六號房屋之建號為台北市○○段○○段一八六二建號，經本院會同
    台北市古亭地政事務所派員測量結果，據覆查無上開建號建物平面圖，且現場建
    物為二層磚造與本所資料所載木造平房不符，故無從查對，僅就現場南昌路二段
    八六、八六之一號門牌建物範圍勘測，另南昌路二段八六之一號與八八號為同一
    使用範圍等語，有該所北市古地二字第九００三０五００號函為憑，參以本院履
    勘現場結果，八十六之一號與八十六號房屋係個別獨立之不同建築物，八十六之
    一號房屋由上訴人獨自使用管領，故被上訴人另案請求拆除八十六號房屋，與本
    件無涉，亦不生重複起訴之情形。
五、按所有人對於無權占有或侵奪其所有物者，得請求返還之，對於妨害其所有權者
    ，得請求除去之。本件上訴人無權占用系爭土地如原判決附表一編號五及複丈成
    果圖Ｅ所示部分建有房屋，已如前述，從而，被上訴人本於所有權人及繼承之法
    律關係，請求上訴人將坐落台北市○○區○○段四小段五十、五十之一、五十之
    二等地號土地如附圖Ｅ所示之房屋拆除，將占有之土地返還於被上訴人及其他土
    地共有人，於法有據，為有理由。原審予以准許，於法並無不合，上訴人指摘原
    判決此部分為不當，求為廢棄改判，為無理由，應予駁回。
六、據上論結，本件上訴為無理由，依民事訴訟法第四百四十九條第一項、第七十八
    條、判決如主文。
中      華      民      國    九十      年      七      月    十一      日
                                  民事第三庭
                                      審判長法  官  張  宗  權
                                            法  官  蕭  艿  菁
                                            法  官  陳  永  昌
右正本係照原本作成。
如不服本判決，應於收受送達後二十日內向本院提出上訴書狀，其未表明上訴理由者
，應於提出上訴後二十日內向本院補提理由書狀（均須按他造當事人之人數附繕本）
上訴時應提出委任律師或具有律師資格之人之委任狀；委任有律師資格者，另應附具
律師及格證書及釋明委任人與受任人有民事訴訟法第四百六十六條之一第一項但書或
第二項（詳附註）所定關係之釋明文書影本。
中      華      民      國    九十      年      七      月    十三      日
                                            書記官  劉  美  垣
附註：
民事訴訟法第四百六十六條之一（第一項、第二項）：
對於第二審判決上訴，上訴人應委任律師為訴訟代理人。但上訴人或其法定代理人具
有律師資格者，不在此限。
上訴人之配偶、三親等內之血親、二親等內之姻親，或上訴人為法人、中央或地方機
關時，其所屬專任人員具有律師資格並經法院認為適當者，亦得為第三審訴訟代理人
。


司法院資訊處製作；財團法人民間司法改革基金會備份。
